臺灣嘉義地方法院刑事判決　　　　　　　　　　　　　九十三年度訴字第四一號
　　公　訴　人　臺灣嘉義地方法院檢察署檢察官
　　被　　　告　乙○○
　　　　　　　　甲○○
　　　　　　　　丁○○
　　　　　　　　戊○○
右列被告因偽造文書案件，經檢察官提起公訴（九十三年度發查偵字第二六號），本
院判決如左：
    主  文
乙○○、甲○○、丁○○、戊○○均無罪。
    理  由
一、公訴意旨略以：被告乙○○、甲○○、丁○○、戊○○係告訴人丙○○之大哥、
    大姊、二姊及大嫂，其等明知其父陳明清業於民國九十二年二月二十四日死亡，
    為將其父遺留在嘉義文化路郵局之存款新臺幣（下同）三萬四千元領出，竟共同
    基於意圖為自己不法所有及行使偽造私文書之犯意，由戊○○在乙○○、甲○○
    、丁○○三人共同授意下，於九十二年二月二十五日至上開郵局，偽填提款三萬
    四千元之提款單，並盜蓋陳明清生前交其保管之印鑑章，持向上開郵局提領，使
    不知情之承辦人員陷於錯誤如數交付上開款項，足生損害於上開郵局對於陳明清
    死亡後存款掌管之正確性及同順位之繼承人丙○○，因認被告四人涉犯刑法第二
    百十六條、第二百十條之行使偽造私文書罪嫌云云。
五、按犯罪事實應依證據認定之，無證據不得認定犯罪事實；又不能證明被告犯罪者
    ，應諭知無罪之判決，刑事訴訟法第一百五十四條第二項、第三百零一條第一項
    分別定有明文。又認定不利於被告之事實，須依積極證據，苟積極證據不足為不
    利於被告事實之認定時，即應為有利於被告之認定，更不必有何有利之證據（最
    高法院三十年上字第八一六號判例參照）。另事實之認定，應憑證據，如未能發
    現相當證據，或證據不足以證明，自不得以推測或擬制之方法，以為裁判基礎（
    最高法院四十年台上字第八六號判例參照）。又認定犯罪事實所憑之證據，雖不
    以直接證據為限，間接證據亦包括在內，然而無論直接或間接證據，其為訴訟上
    之證明，須於通常一般之人均不致有所懷疑，而得確信其為真實之程度者，始得
    據為有罪之認定，倘其證明尚未達到此一程度，而有合理之懷疑存在，無從使事
    實審法院得有罪之確信時，即應由法院諭知被告無罪之判決（最高法院七十六年
    台上字第四九八六號判例參照）。再者，刑事訴訟法第一百六十一條已於九十一
    年二月八日修正公布，其第一項規定：檢察官就被告犯罪事實，應負舉證責任，
    並指出證明之方法。因此，檢察官對於起訴之犯罪事實，應負提出證據及說服之
    實質舉證責任。倘其所提出之證據，不足為被告有罪之積極證明，或其指出證明
    之方法，無從說服法院以形成被告有罪之心證，基於無罪推定之原則，自應為被
    告無罪判決之諭知（最高法院九十二年度臺上字第一二八號判例意旨參照）。又
    按刑法第二百十六條、第二百十條所定行使偽造私文書罪之成立，除以文書內容
    之虛偽不實為要件外，尚須客觀上達到足以生損害於公眾或他人之程度，且行為
    人主觀上對於其行為造成公眾或他人損害一節，需有認識，始足當之。
三、公訴人認被告四人涉犯偽造文書罪嫌，無非依據被告四人之自白、告訴人丙○○
    之指述、陳明清之郵政儲金簿、提款單影本為據，訊據被告四人堅詞否認有何偽
    造文書之犯行，均辯稱：我們乃是遵照父親生前之遺言，將其存款提領取來作為
    喪葬費用，而且也經過丙○○的同意等語。經查：
    （一）被告乙○○、丁○○、甲○○之父陳明清於生前履次交待要將自己之存款
          留作處理自己後事之用，並委託日常為其處理事務之媳即被告戊○○代為
          領取遺留於嘉義文化路郵局之存款等情，業經被告四人供述一致（見本院
          訴字卷第十五、十六頁），且自告訴人即證人丙○○於本院審理時證稱：
          「他：：說要我們兄弟好好相處，儘可能簡單辦理後事，這是他過世前七
          、八年說的：：」「他會託他的媳婦開車來我的住處」（見本院訴字卷第
          三十九頁）等情，亦可窺見一、二，足認被告四人之辯解，應屬有據。
    （二）告訴人丙○○於偵查中指述稱：「父親死亡前即九十二年二月二十日大姊
          甲○○向我說父親留一些錢，但沒說留多少，說拿來辦喪事，我有同意。
          」（見發查卷第三頁）再者，被告乙○○支付其父陳明清喪葬事宜之花費
          ，即高達三十二萬二千九百九十五元，加上醫藥費用六千四百十一元，被
          告乙○○所支出之費用已高達三十二萬九千四百零六元，此有收據九紙附
          於發查卷第三十一至三十五頁、六十四、六十五頁可參，且依臺灣民間習
          俗，人死亡後子孫為保死者有足夠之金錢可用，均會燒給死者大量之金紙
          銀紙，被告乙○○乃經營金紙店，亦為告訴人所是認，而所需之金紙、銀
          紙，依常情自會由自己店內取用，是被告乙○○所支付之金錢，應遠超過
          上開三十二萬九千四百零六元，扣除所領取之三萬四千元，被告乙○○應
          需額外支出三十萬元以上，既領用上開金額曾得告訴人同意，且完全用於
          喪葬費用之支出，而由全體繼承人均霑，被告四人之行為，並未造成告訴
          人丙○○之損害，應為無疑。
    （三）查存款之提領僅須存摺、原留印鑑及密碼正確即可提領，郵局不負認定是
          否本人辦理之責，此有中華郵政股份有限公司嘉義郵局九十三年五月二十
          七日營00000000之二二六號函一紙附於發查卷第五十五頁可參，
          而被告戊○○向郵局領款所持用之印章及存摺乃陳明清生前所託管之真正
          印章、存摺，自不致使郵局負有任何違反契約之責任，且遺產為繼承人公
          同共有，被告等人乃於陳明清繼承人同意且知情之情形下，向嘉義文化路
          郵局提領前開款項，衡情陳明清之繼承人自不會向郵局請求提領款項，依
          被告等人所採取之行為以觀，被告等人應無損害郵局之認識。
四、按繼承人死亡後，已無權利能力，其財產上之一切權利義務，由全體繼承人繼承
    ，雖陳明清生前曾委任被告戊○○代為領取款項，其死亡後，其財產上之權利義
    務，已由全體繼承人繼承，被告戊○○仍於陳明清死後蓋用陳明清之印文領取陳
    明清之存款，於法無據，固不待言，然依我國法治教育之現況，被告四人或知未
    經他人許可簽署他人姓名係屬偽造文書而違法，惟於我國教育大力宣導「孝」為
    先，一般人均有父母死後仍須遵從父母完成父母遺願之觀念、且於我國亦承認遺
    囑效力之情況下，被告乙○○、甲○○、丁○○為完成父願，於經過丙○○之同
    意之下，依其父生前之指示委託被告戊○○代為領取款項，被告戊○○自認曾得
    陳明清之授權而有權領取，與目前之社會常情，並無齟齬，被告等四人於面臨父
    親過世、多事尚待處理之身心俱疲情況下，無法釐清被告戊○○雖於陳明清生前
    接受委任，然「委任關係，因當事人一方死亡而消滅」（民法第五百四十條）、
    惟遺囑乃對財產之處分，於符合民法規定下而有效力等複雜之法律關係，應不難
    理解，告訴人丙○○於其父陳明清生前罹患重症而不聞不問，甚至陳明清親赴告
    訴人住處亦不願接待，於陳明清死後亦不願出面處理後事，徒增被告四人處理之
    困難，待兄姐出錢出力處理妥當之後，竟翻臉控告其兄姐偽造文書，又豈與法律
    之公平正義目的相符？被告等四人提領存款前既經告訴人之同意，領用之款項猶
    仍不足支付喪葬費用，且其領用之印鑑、存摺亦均為真正，衡情應無損及丙○○
    之任何權益，亦無損害郵局之認識，是被告四人之行為，與偽造文書之構成要件
    ，應屬有間。此外查無其他積極證據足資證明被告四人確有公訴人所指之犯行，
    揆諸前開說明，自應為被告四人無罪之諭知。
據上論斷，應依刑事訴訟法第三百零一條第一項，判決如主文。
本案經檢察官陳鈴香到庭執行職務
中      華      民      國     九十三    年     十一     月     三十    日
                                      臺灣嘉義地方法院刑事第四庭
                                          審判長 法  官   劉  瓊  雯
                                                 法  官   蔡  憲  德
                                                 法  官   康  存  真
右正本證明與原本無異。
如不服本判決，應於判決送達後十日內向本院提出上訴狀( 應附繕本 )。告訴人或被
害人如對於本判決不服者，應具備理由請求檢察官上訴，其上訴期間之計算係以檢察
官收受判決正本之日期為準。
中      華      民      國     九十三    年     十一     月     三十    日
                                                書記官   林  美  芳
